臺灣高等法院刑事判決　　　　　　　　　　　　　九十一年度上訴字第二七一六號
　　上　訴　人　臺灣桃園地方法院檢察署檢察官
　　被　　　告　甲○○
右上訴人因被告偽造文書案件，不服臺灣桃園地方法院九十一年度訴字第二六四號，
中華民國九十一年七月三日第一審判決（起訴案號：臺灣桃園地方法院檢察署九十一
年度偵字第五六六號），提起上訴，本院判決如左：
    主  文
原判決撤銷。
甲○○行使偽造私文書，足以生損害於他人，處有期徒刑貳月，如易科罰金，以參佰
元折算壹日。
借據上偽造之「蔡友輝」署押貳枚沒收。
    事  實
一、甲○○於民國八十九年十一月五日，在臺北縣蘆洲市海霸王餐廳附近，因前欠乙
    ○○合計新臺幣（下同）四十一萬元遲未還款，經乙○○查知其去處後，前往催
    討，詎甲○○竟以不實之「蔡友輝」名義，書立內容為：「茲因本人蔡友輝向羅
    文興（乙○○原名）借款肆拾壹萬元整，本人八十九年十一月六日匯入羅文興帳
    號：0000－000－00－0，陽信商銀儲蓄部，參拾萬元整，餘款拾壹萬
    元，於十一月十六日前清償」之借據，並在立據人處，簽署「蔡友輝」署名，加
    註不實之住址「臺北市○○○路○段五十四巷三弄九號」及不實之電話 (00)
    0000000等」，交付予乙○○收執以為塘塞，足以生損害於「蔡友輝」及
    乙○○正確求償債權之權利。甲○○交付該不實借據後，旋不知去向，亦未還款
    ，經乙○○多方查問始知其真名為甲○○。
二、案經乙○○訴由臺灣桃園地方法院檢察署檢察官偵查起訴。
    理  由
一、訊據被告甲○○坦承於右揭時、地，以「蔡友輝」名義書立借據，交付告訴人乙
    ○○等情，惟矢口否認有偽造文書犯行，辯稱：因算命師表示用「蔡友輝」之名
    ，運勢較佳，其以前做生意時在名片上亦印上「蔡友輝」姓名，借據上之住址與
    電話號碼都是正確，其並無偽造文書云云。
二、經查：
    (一)右揭事實，業據告訴人乙○○指訴：「借錢時魏文福說他是甲○○，來時他自
      稱阿輝，．．．八十九年十一月五日請被告至店裡補寫收據，他寫【蔡友輝】
      ，我問他，他說是【蔡友輝】沒錯。」、「我是事後找不到他，去查才知道他
      叫甲○○不叫蔡友輝。」等語綦詳 (見他字卷第二十四頁反面、第二十五頁，
      原審卷第三十九頁)
    (二)被告於偵查中自承：「我故意寫假名【蔡友輝】，之前未曾使用該名。」、「
      借據寫【蔡友輝】，可能是當天有喝酒，想隨便寫一寫。」、「借據寫【蔡友
      輝】知錯，請原諒。」等語 (見他字卷第二十六頁、第三十五頁反面、第三十
      七頁反面)，證人即被告之友人魏文福於偵查中亦證稱：「叫 (被告)【阿輝】
      或【甲○○】，他未曾使用過【蔡友輝】。」等語 (見偵查卷第三十五頁)。
      是被告所辯因算命師表示用「蔡友輝」之名，運勢較佳云云，係事後卸責之詞
      ，不足採信。
    (三)細繹扣案被告偽造之借據中，「蔡友輝」之住處係「臺北市○○○路○段五十
      四巷三弄九號」，有關該住址，被告先則稱「該址係其以前之住址，其於書寫
      借據時，仍住該處，戶籍也曾設該處。」 (見原審卷第十九頁) ，嗣則改稱：
      「我七十九年結婚以後就搬到板橋，我當兵的時候還住在該址。」 (見原審卷
      第二十一頁) 。惟經本院函查該址並無被告設籍之紀錄，且被告於書寫系爭借
      據之時，係設籍於台北縣新莊市○○街三十三號，此有台北市中山戶政事務所
      九十一年十月七日北市中戶二字第０九一六一五九七六００號函及法務部戶役
      政連結作業系統在卷可憑，足見被告於系爭借據上書立之「臺北市○○○路○
      段五十四巷三弄九號」住址，係屬虛偽。次者，被告於系爭借據上書立之「蔡
      友輝」電話係 (00) 0000000，惟被告於原審調查時當庭無法複誦該
      電話號碼 (見原審卷第二十頁) ，告訴人及證人魏文福亦均指稱其等與被告聯
      絡均係以行動電話為之 (見原審卷第三十七頁、第三十八頁) ，而本院函查於
      被告書立借據時，前開電話之申裝紀錄，發現該電話號碼並無申裝紀錄及異動
      資料，此亦有中華電信股份有限公司台北東區營運處服務中心九十一年十月十
      八日東服三 (九一)字第四八六號函在卷可憑，是被告於系爭借據上書立之「
      (00)0000000」電話亦屬虛捏。何況被告於本院辯論庭，供承：「我
      平常沒有以蔡友輝名義活動」等情。益見被告係偽以「蔡友輝」之資料，書立
      借據，用以塘塞告訴人無訛。
    (四)按署名，僅以證明其主體之同一性為已足，並不以簽署戶籍登記之姓名為必要
      ，即用化名、代名、筆名或僅簽名字均無不可，因之行為人如以偏名為法律行
      為時，苟其偏名，係行之多年，為社會上多數人所知，則該偏名已足以證明其
      主體之同一性，該行為人即無偽造他人名義之犯意，有最高法院九十年度台上
      字第三四三六號、九十年度台上字第六三三二號判決意旨可資參照。本案被告
      雖辯稱：其以前做生意時亦在名片上印上「蔡友輝」的名字，但無證據以實其
      說，自無法單以被告之辯解即認「蔡友輝」係被告之化名、代名或偏名，且行
      之多年，為社會上多數人所知，而認「蔡友輝」與被告之真名「甲○○」具有
      主體同一性甚明。
    (五)綜上所述，本件事證明確，被告所辯委無足採，其犯行堪以認定。
三、核被告所為，係犯刑法第二百十六條、第二百十條之行使偽造私文書罪。其偽造
    「蔡友輝」署押之行為，係偽造私文書之部分行為，為偽造私文書罪所吸收；偽
    造私文書後持以行使，偽造之低度行為，亦為行使之高度行為所吸收，均不另論
    罪。檢察官雖僅就被告偽造私文書部分提起公訴，而疏未論及被告行使偽造私文
    書部分之罪刑，然此部份與已起訴之部分，屬實質上一罪之關係，本院自得併予
    審究。
四、原審認不足以證明被告犯罪，而為其無罪之諭知，認事用法，尚有違誤，檢察官
    上訴，指摘原判決不當，為有理由，自應由本院將原判決予以撤銷改判。爰審酌
    被告犯罪之動機、目的、手段、所生危害匪鉅及犯後已與告訴人達成和解，得告
    訴人諒解等一切情狀，量處如主文第二項所示之刑。又被告行為後刑法第四十一
    條業於九十年一月四日經立法院修正通過，於同年一月十日經總統公布，同年一
    月十二日生效施行。修正後該條第一項規定：「犯最重本刑為五年以下有期徒刑
    以下之刑之罪，而受六個月以下有期徒刑或拘役之宣告，因身體、教育、職業、
    家庭之關係或其他正當事由，執行顯有困難者，得以一元以上三元以下折算一日
    ，易科罰金。但確因不執行所宣告之刑，難收矯正之效，或難以維持法秩序者，
    不在此限。」較諸修正前舊法規定犯最重本刑為三年以下有期徒刑之罪，而受六
    月以下有期徒刑之宣告，始得易科罰金，對被告較為有利。依刑法第二條第一項
    前段之規定，自應適用修正後新法之規定，諭知易科罰金之折算標準。系爭借據
    雖已交付告訴人，因該借據上「蔡友輝」署押二枚，屬偽造之署押，不問屬於犯
    人與否，應依刑法第二百十九條之規定宣告沒收。
據上論斷，應依刑事訴訟法第三百六十九條第一項前段、第三百六十四條、第二百九
十九條第一項前段、刑法第二條第一項前段、第二百十六條、第二百十條、第二百十
九條、第四十一條第一項、罰金罰鍰提高標準條例第二條，判決如主文。
本案經檢察官謝英民到庭執行職務。
中      華      民      國      九十一    年    十一    月    二十八    日
                              臺灣高等法院刑事第五庭
                                  審判長法  官  曾  德  水
                                        法  官  趙  功  恆
                                        法  官  蘇  素  娥
右正本證明與原本無異。
如不服本判決應於收受送達後十日內向本院提出上訴書狀，其未敘述上訴之理由者並
得於提起上訴後十日內向本院補提理由書（均須按他造當事人之人數附繕本）。
                                        書記官  葉  國  乾
中      華      民      國      九十一    年    十一    月    二十八    日
附錄    本判決論罪科刑法條：
刑法第二百十六條
行使第二百十條至第二百十五條之文書者，依偽造、變造文書或登載不實事項或使登
載不實事項之規定處斷。
刑法第二百十條
偽造、變造私文書，足以生損害於公眾或他人者，處五年以下有期徒刑。
